臺灣桃園地方法院民事裁定  
                                   111年度家調裁字第21號
聲  請  人  曾淑芬  


聲  請  人  曾清梅  
相  對  人  蔡秀英  
代  理  人  曾建喜  

上列當事人間請求免除扶養義務事件，本院裁定如下：
    主  文
聲請人乙○○、丙○○對相對人丁○○之扶養義務均應予免除。
聲請程序費用由相對人負擔。
    理  由
一、聲請意旨略以：相對人與聲請人之父甲○○於民國106年9月21
    日離婚，兩人育有含聲請人在內共6名子女，因所育子女眾
    多，相對人無力扶養聲請人乙○○、丙○○，自聲請人幼兒時起
    ，相對人就將聲請人託給不同親戚照顧，聲請人於親戚家飽
    受放在行李箱關起來、放在洗衣籃裡再往空中甩動、關在洗
    衣機裡面、逼吃生雞蛋、暴力相向等各種虐待，且相對人均
    未給付聲請人所需生活費用，之後聲請人2人即被社會局安
    置於寄養家庭至國中畢業。聲請人是以半工半讀方式就讀高
    中，且還須幫忙家用及幫忙還債，聲請人已無力再負擔相對
    人之扶養義務。自聲請人幼年時起，相對人均未負擔扶養費
    用，也未善盡對聲請人的扶養義務。相對人現無法維持自己
    生活，而須仰賴聲請人2 人扶養，惟相對人對聲請人2 人既
    未負擔扶養義務，聲請人2 人自無扶養相對人之義務，如強
    令聲請人等負擔扶養義務，顯然有失公平。為此，爰依法聲
    請裁定准予免除聲請人之扶養義務等語。並聲明：如主文第
    1 項所示。
二、相對人則以：同意免除聲請人之扶養義務等語。 
三、按當事人就不得處分之事項，其解決事件之意思已甚接近或
    對於原因事實之有無不爭執者，得合意聲請法院為裁定；法
    院為前項裁定前，應參酌調解委員之意見及家事調查官之報
    告，依職權調查事實及必要之證據，並就調查結果使當事人
    或知悉之利害關係人有陳述意見之機會；當事人聲請辯論者
    ，應予准許；前二項程序，準用民事訴訟法第1 編第2 章第
    3 節關於訴訟參加之規定，家事事件法第33條定有明文。查
    聲請人本件聲請，屬當事人不得處分之事項，惟經兩造於11
    1 年3 月16日訊問期日，當庭合意依家事事件法第33條規定
    聲請本院為裁定，於法核無不合，應予准許。
四、按直系血親相互間，互負扶養之義務，民法第1114條第1 款
    固有明文規定。惟按受扶養權利者有下列情形之一，由負扶
    養義務者負擔扶養義務顯失公平，負扶養義務者得請求法院
    減輕其扶養義務：（一）對負扶養義務者、其配偶或直系血
    親故意為虐待、重大侮辱或其他身體、精神上之不法侵害行
    為；（二）對負扶養義務者無正當理由未盡扶養義務；受扶
    養權利者對負扶養義務者有前項各款行為之一，且情節重大
    者，法院得免除其扶養義務，民法第1118條之1 定有明文。
五、經查，本件聲請人主張之上開事實，業據提出兩造之戶籍資
    料為證。經本院依職權調閱相對人之稅務電子閘門財產所得
    調件明細表，相對人名下無財產，108年及109年均無申報所
    得，堪認其無法維持生活，聲請人為相對人之直系血親卑親
    屬，對於相對人自有扶養義務。惟經相對人代理人（即聲請
    人之父甲○○）於本庭訊問時，陳稱：「（是否同意聲請人所
    述？）我太太沒有養他們，他身體不好無法工作，真的沒有
    養他們。（是否如此？）對，當時我們生6 個小孩真的養不
    起，也沒有工作，之後社會局才接手，我小時候有養他們到
    7 、8 歲左右，我太太當時身體不好，沒有辦法工作，我當
    時也沒有工作，我現在也沒有工作，做一些資源回收，我有
    時候跟親戚借錢生活。我太太是我在照顧，他3年多都沒出
    門了。」等語。聲請人主張相對人對其未盡扶養義務等情，
    堪以採信。相對人既為聲請人之母，於聲請人成年前，依法
    對聲請人本負有扶養義務，然相對人自聲請人年幼時起，即
    無正當理由而未盡扶養聲請人之義務，致聲請人均賴社會局
    安置照顧或半工半讀以自立，則相對人所為實有違為人母應
    盡之義務，足認相對人無論於主觀及客觀上，均有疏於保護
    、照顧聲請人之情事，且情節重大，如強令聲請人負擔與其
    長期感情疏離之相對人之扶養義務，顯係強人所難，而有失
    公平之情。從而，聲請人依民法第1118條之1 規定，請求免
    除其對相對人之扶養義務，洵屬有據，應予准許。
六、依家事事件法第125 條第2 項、第104 條第3 項規定，裁定
    如主文。
中　　華　　民　　國　　111 　年　　4 　　月　　27　　日
                  家事法庭    法  官　張淑芬
以上正本係照原本作成。
如對本裁定抗告須於裁定送達後10日內向本院提出抗告狀，並繳
納抗告費新臺幣1000元。
中　　華　　民　　國　　111 　年　　4 　　月　　27　　日
                               書記官　施盈宇